【裁判字號】    96,家上,315
【裁判日期】    980812
【裁判案由】    分割遺產等
【裁判全文】
臺灣高等法院民事判決                 96年度家上字第315號
    上  訴  人  甲○○
    訴訟代理人  林合民律師
                魏憶龍律師
    被上訴  人  乙○○
    訴訟代理人  陳宏杰律師
                蔡育霖律師
上列當事人間請求分割遺等產件，上訴人對於中華民國96年10月
30日臺灣臺北地方法院95年度重家訴字第10號第一審判決提起上
訴，本院於98年7月22日言詞辯論終結，判決如下：
    主  文
原判決關於命上訴人給付超過新臺幣伍佰捌拾柒萬壹仟肆佰肆拾
捌元本息及其假執行宣告，暨該訴訟費用部分均廢棄。
上開廢棄部分，被上訴人在第一審之訴及其假執行之聲請均駁回
。
其餘上訴駁回。
廢棄改判部分之第一、二審訴訟費用，由被上訴人負擔。駁回部
分之第二審訴訟費用，由上訴人負擔。
    事實及理由
一、被上訴人主張：兩造為兄弟，父親即被繼承人張傳璧於89年
    3月2日去世，遺產由兩造繼承，應繼分各為1/2 。兩造感情
    本和睦，被繼承人過世，伊全心處理治喪事宜，上訴人主動
    表示統籌辦理遺產繼承事宜，伊遂同意。詎至94 年5月間，
    伊突然接獲財政部臺北市臺北國稅局（下稱臺北國稅局）88
    年度贈與稅補繳通知書，內載：「納稅義務人被繼承人張傳
    璧；繼承人甲○○、乙○○。贈與發生日期為88年12月21日
    。繳納期間自91年8月26日起至91年10月25 日止因抵繳駁回
    展延至94年5月21日起至94年5月30日止。本稅為新台幣（下
    同）1,955,271元、逾期滯納金293,290 元，總計2,248,561
    元。受贈人甲○○」等語，深感疑惑，因而上訴人詢問據覆
    ：「因遺產稅款抵繳未獲准，方需繳納此筆稅款…」云云。
    伊不解因而向臺北國稅局等單位申請調閱「遺產稅核定通知
    書」及「遺產稅繳清證明書」等資料，始得知：遺產稅早於
    92年10月31日繳清，被繼承人名義於華僑銀行中正分行第00
    000000000000號活期儲蓄存款帳戶（下稱系爭帳戶）之存款
    11,889,896元竟在其生前之88年12月21日即遭上訴人私自轉
    入其在同一分行第000-000-0000000- 0號帳戶內，據為己有
    。上訴人所為不法侵害被繼承人張傳璧之財產權，伊繼承該
    侵權行為損害賠償請求權，另上訴人亦侵害伊基於繼承所生
    之遺產期待權（原審卷(二)第219頁，本院卷第284頁），按伊
    之應繼分1/2計算金額為5,944,948元。爰請求判令：上訴人
    應給付被上訴人5,944,948元 及自89年3月2日起算之法定遲
    延利息，並願供擔保請准宣告假執行等情。
    原審為被上訴人全部勝訴之判決。
    被上訴人於本審補充略以：(一)本件被繼承人之遺產繼承事宜
    ，係由上訴人統籌處理，並由其擔任遺產稅申報之「納稅義
    務人代表」，是有關臺北國稅局核定遺產稅之相關事項，伊
    均未參與，亦未收到任何遺產稅核定通知書。有關系爭轉帳
    之事實，係被上訴人於94年向臺北國稅局調閱相關資料後始
    知悉，至於附件三之91年12月27日「全體繼承人抵繳同意書
    」、附件四之92年10月23日「申請書（同意書）」兩份文件
    上雖有伊之印文，惟伊否認文件上印文形式上真正，且內容
    亦無法證明伊知悉系爭款項為贈與之事實。上訴人稱伊於91
    、92年間即已知悉，應舉證以實其說。(二)若系爭款項乃被繼
    承人生前贈與上訴人者，依法即須繳納贈與稅，上訴人何須
    於91年12月27日向國稅局主張為「被繼承人返還代保管之存
    款」，非屬贈與而申請更正？故上訴人在本件訴訟中改稱系
    爭款項係被繼承人生前贈與，實難信為真實。(三)上訴人辯稱
    ：系爭款項如係遭上訴人私自轉帳，嗣後長達近4 個月，其
    間並有舊曆過年，被繼承人不可能不發現或不提出追究等語
    ，然被繼承人當時已係90歲老人，逢年過節由子女孝敬即可
    ，無用錢之需，況被繼承人過世時尚遺有活期儲蓄存款，若
    需用錢自活期儲蓄存款帳戶取款即可，非必然會注意系爭款
    項之狀況，為當然之理。(四)伊確於94年6月30 日交付現金97
    萬8 千元予被上訴人，業經證人張忠蕙證述，並有國泰世華
    商業銀行東門分行（下稱世華銀行）提領紀錄可憑，以供上
    訴人繳納系爭贈與稅。(五)兩造於結算被繼承人於彰化銀行、
    世華銀行帳戶內之定期、活期儲蓄存款時，係依當時上訴人
    提出之資料記載：被繼承人於彰化銀行之存款餘額為2,687,
    360元（92年10月31日），世華銀行之存款餘額為191,887元
    （94年6月30日），此乃因被繼承人生前所住1樓房屋之電費
    及保管箱使用費係從上開世華銀行帳戶中扣款，而上訴人於
    89年7月起接收該1樓房屋及保管箱後，電費及保管箱使用費
    仍由該帳戶扣款，故在結算時，除帳面餘額191,887 元外，
    另加計89年7月至94年7月1日止之電費扣款184,555元及保管
    箱費用扣款12,000 元，因而得出388,442元（191,887+184,
    555+12,000 =388,442 ）。上訴人明知上開兩造會算經過及
    結果，臨訟竟主張被繼承人於世華銀行之存款為359,012 元
    ，而謂被上訴人有溢領情事，實有失誠信。(六)伊對於上訴人
    就被繼承人墳墓管理支出147,000 元之情並不爭執云云。聲
    明：上訴駁回。
二、上訴人則以：(一)系爭存款乃被繼承人生前贈與伊之款項，且
    係被繼承人自行轉帳到伊之華僑銀行帳戶後1、2日始告知，
    贈與之原因係因其疼愛長孫張忠仁（上訴人長子），再三叮
    囑：於張忠仁有需時應多加協助，張忠仁不知有此筆款項。
    伊並無私自轉帳盜領款項之情，蓋被繼承人生前處事明快幹
    練，財務處理均事必躬親，所有定存單、存褶及印鑑由自己
    保管，直到89年2月24日住院止，伊如何能於88 年12月21日
    私自轉帳款項入伊之僑銀帳戶？且系爭存款之88年12月21日
    之取款條並非伊之字跡，印鑑又相符，取款程序符合銀行規
    定，伊當日並未與被繼承人同往僑銀中正分行轉帳。況轉帳
    時間為88年11月21日，至其去世有4 個月時間，被繼承人焉
    有不發現之可能？(二)本件係被繼承人生前漏未申報贈與稅，
    致遭補稅及罰鍰，尚不能謂此並非贈與。伊向行政機關申訴
    核課贈與稅之事，必然要有其他理由，否則無由申訴，但贈
    與是事實，因而於原審審理時就事實為主張。(三)縱認系爭存
    款係遭上訴人擅自盜領轉帳侵吞，被上訴人已罹於2 年時效
    期間，此由如附件一、二所示之臺北國稅局遺產稅核定通知
    書及更正核定通知書係在91年7月23日及92年8月25日，其上
    明載「11,889,896元於88年12月21日自華僑銀行中正分行轉
    帳入上訴人帳戶」、「已贈與財產，漏報」等字，則贈與之
    事實於當時已為被上訴人所知悉。另被上訴人於91年12月27
    日、92年10月23日分別向臺北國稅局提出「全體繼承人抵繳
    同意書」、「申請書（同意書）」各如附件三、四所示，其
    上均有被上訴人之用印，後者甚至為被上訴人之印鑑章，可
    見被上訴人於91年12月27日或92年10月23日亦已知悉系爭存
    款贈與之事實。另被上訴人自如附件五所示之臺北國稅局函
    件，亦可得知系爭款項贈與之情。被上訴人遲至95 年4月27
    日始提起本件訴訟，並於96年7月20 日更改請求權基礎為依
    繼承及侵權行為之法律關係請求賠償，顯然已罹於2 年時效
    而消滅。(四)退步縱認被上訴人得主張上開權利，就下列金額
    各項主張抵銷：1.被上訴人溢領款項9215.5元：被繼承人之
    彰化銀行定期儲蓄存款結算為2,194,429 元，已開立為支票
    ；另活期儲蓄存款結算為492,931 元；世華銀行活期儲蓄存
    款結算為359,012元，奠儀340,300元，總計為3,386,672 元
    ，扣除被繼承人喪葬費用1,625,741元後，尚餘1,760,931元
    ，應由兩造均分，即每人880,465.5 元，惟被上訴人前已領
    取889,681元，是被上訴人溢領9,215.5元。2.伊墊付贈與稅
    及滯納金共計2, 248,561元。3.伊墊付陽明山公墓、福德公
    墓管理費共計147,000元。4.總計主張抵銷之金額為1,206,9
    96元【9215.5+(2,248,561+147,000)x1/2=1,206,996】。(五)
    伊於94年6月30 日下午獨自至華僑銀行，以現金繳納贈與稅
    及滯納金2,248,561元，被上訴人並無交付97萬8千元予伊，
    被上訴人所述與證人張忠蕙、謝迎春之證詞多所不符等語抗
    辯。聲明：(一)原判決廢棄。(二)被上訴人於第一審之訴駁回。
三、兩造不爭執之事實：
  (一)兩造為兄弟（上訴人為兄，被上訴人為弟），被繼承人為兩
    造父親張傳璧，民前3年9月9日出生，於89 年3月2日死亡，
    有埋葬許可證、訃聞、張傳璧及兩造之戶籍謄本及繼承系統
    表可按（原審卷(一)第8、70頁 ，證物外放之財政部臺北市國
    稅局遺產稅課稅資料暨調查報告第96-99頁）。
  (二)張傳璧名義之華僑銀行中正分行第000-000-0000000-0 號活
    期儲存款帳戶（下稱華僑銀行帳戶），於其生前之88年12月
    21日轉帳11,889,896 元進入上訴人在同銀行第000-000-000
    0000-0號帳戶，有華僑銀行中正分行函附88年12月21日轉帳
    支出傳票可稽（原審卷(一)第91、95頁）。
  (三)被繼承人張傳璧去世後，由被上訴人負責處理喪葬事宜，上
    訴人則負責處理遺產稅申報事宜，並於89年5月29 日向臺北
    國稅局提出張傳璧遺產稅申報書，有遺產稅申報書可按（證
    物外放第90-95頁）。
    臺北國稅局其後查得上開存款11,889,896元在被繼承人生前
    轉帳進入上訴人帳戶之情，遂開徵贈與稅，其間雖經上訴人
    異議，最終上開臺北國稅局於94年間開徵贈與稅 1,955,271
    元及滯納金293,290元（共計2,248,561元），有臺北國稅局
    88年度贈與稅繳款書（原審卷(一)第9 頁）及向臺北國稅局調
    取之「被繼承人張傳璧遺產稅課稅資料暨調查報告」（下稱
    遺產稅報告）、「贈與稅課稅資料暨調查報告」（下稱贈與
    稅報告）等資料可按（證物外放）。
  (四)上訴人於被繼承人張傳璧去世後，先行支出陽明山、福德公
    墓等管理費共計147,000 元，業據提出管理費受領收據多紙
    為憑（本院卷第68 頁），為被上訴人所不爭執（ 本院卷第
    111頁、175頁反面）。
四、本件重要爭點在於：
  (一)自張傳璧華僑銀行帳戶轉帳進入上訴人在同一銀行帳戶之款
    項11,889,896元，究係被上訴人主張遭上訴人擅自為之者，
    抑係上訴人辯稱之被繼承人生前贈與者？
  (二)被上訴人得否依侵權行為及繼承之法律關係請求上訴人負損
    害賠償責任？上訴人抗辯：被上訴人之侵權行為損害賠償請
    求權，已罹於2年時效而消滅，是否正當？
  (三)被上訴人得請求損害賠償之金額為多少？
  (四)上訴人提出各項金額1,206,996元之抵銷抗辯，是否有理？
五、自張傳璧華僑銀行帳戶轉帳進入上訴人在同一銀行帳戶之款
    項11,889,896元，究係被上訴人主張係遭上訴人擅自為之，
    抑上訴人辯稱之被繼承人生前贈與者？
  (一)經查系爭11,889,896元，乃來自於張傳璧在世華銀行之定期
    存款1,500萬元，茲詳述如下：
    1.張傳璧在世華銀行東門分行原有一筆1,500 萬元定期存款
      ，存款期限本為88年6月28日至89年6月28日止，惟其於88
      年11月11日未到期前辦理中途結清，此有張傳璧在該定期
      存款單背面蓋章及簽名可按（遺產稅報告第203 頁、原審
      卷(一)第136 頁）。該筆定期存款在代扣利息所得稅及扣除
      中途解約利息差額後為14,949,228 元，嗣轉帳200萬元至
      其他帳戶後，餘款中之1,290 萬元於同日轉為一年期之定
      期存款，存款期限自88年11月11日存至89年11月11日止，
      有世華銀行1500 萬元定存單正反面、1,290萬元收入傳票
      、轉帳收入傳票及1,290 萬元之定期存款存單等件可按（
      遺產稅報告第202-206頁，原審卷(二)第211頁）。而上開88
      年11月11日定存單背面之張傳璧簽名，與被上訴人提出、
      上訴人不爭執之張傳璧於88年3月4日在彰化商業銀行之取
      款憑條上書立之「張傳璧」簽名（原審卷(一)第147頁 ），
      以肉眼觀察二者在手法及筆順明顯係出自同一人之手筆，
      應屬真正，堪認88年11月11日至世華銀行辦理定存解約乃
      張傳璧親自所為。
    2.被繼承人張傳璧嗣於88年12月17日再將上開1,290萬 元之
      定存單辦理解約，代扣利息所得稅及扣除利息差額後款項
      成為12,889,896元，除領取現金100萬元，餘款11,889,89
      6元 要求開立臺灣銀行支票（台支支票）、抬頭載明張傳
      璧，禁止背書轉讓，亦有其上有張傳璧簽名蓋章之取款憑
      條（遺產稅報告第218頁）、 張傳璧之世華銀行存款明細
      足憑（原審卷(二)第213頁）。 本院將88年12月17日取款憑
      條上之張傳璧簽名，與卷附88年3月4日彰化銀行取款憑條
      （原審卷(一)第147頁）、 88年11月11日定存單背面之張傳
      璧簽名（原審卷(一)第136頁）， 字跡筆順均一致，亦足認
      88年12月17日將定期解約領款並要求開立台支支票等節，
      亦係張傳璧親自所為。
    3.再前揭面額11,889,896元之台支支票其後於88年12月20日
      存入張傳璧在華僑銀行之帳戶，並於翌日（88年12月21日
      ）提款領出，再於88年12月21日當天存入上訴人在華僑銀
      行之帳戶內，亦有世華銀行之轉帳支票傳票、存款存入憑
      條、取款憑條及存款存入上訴人帳戶之憑條等件可按（遺
      產稅報告第222-223頁、原審卷(一)第94-96頁）。然查於88
      年12月21日自張傳璧華僑銀行帳戶中提領11,889,896元之
      取款憑條上僅有張傳璧之印文，與張傳璧在世華銀行、彰
      化銀行般之提款憑條上均係兼具簽名及蓋章之習慣殊異，
      則此筆款項於88年12月21日提領者是否係張傳璧親自所為
      ？僅從提款憑條上蓋具張傳璧之印文，實無法判斷。
    4.而該筆11,889,896元之款項於88年12月21日存入上訴人之
      華僑銀行帳戶後，上訴人其後於88年12月23日轉成3 筆定
      期存款，金額分別為200萬元、400萬元、500 萬元，另提
      領現金89萬元，該3筆定存存至89年5月24日解約，仍係轉
      入上訴人在該銀行之帳戶，並於89年5月24 日要求開立台
      灣銀行支票（面額2,800萬元、票號0000000），其後由甲
      ○○本人簽收領取，業據華僑銀行90 年11月8日以（90）
      僑銀正字第070 號函覆臺北國稅局足憑（贈與稅報告第34
      頁），上訴人並未爭執，足見：張傳璧自世華銀行定存解
      約提領之款項11,889,896元，其後係流向上訴人帳戶，並
      由上訴人運作款項甚明。
    5.承上開說明，張傳璧於88年12月17 日自世華銀行將1,290
      萬元定存解約，要求開立面額11,889,896元之台支支票，
      嗣於88年12月20日存入華僑銀行帳戶內，最終於88年12月
      21日提領後存入上訴人在華僑銀行之帳戶。然上開張傳璧
      於88年12月21日在華僑銀行提領之取款憑條上，僅有張傳
      璧之印文，而與張傳璧在世華銀行、彰化銀行提款時兼具
      簽名及蓋章之習慣殊異，因上開款項11,889,896元其後流
      向上訴人帳戶，其後並由上訴人提領運用，參之上訴人於
      原審得以提出「張傳璧」印章多顆所蓋用之印文多式（原
      審卷(一)第166 頁），則其平日即持有張傳璧之印章可能性
      相當高，是被上訴人認為此筆款項乃上訴人擅自提領、而
      非張傳璧所為，尚非無由。
  (二)就上開張傳璧在世華銀行之存款11,889,896元，最終於88年
    12月21日流向上訴人華僑銀行之帳戶內，上訴人就原因關係
    之前後陳述大相逕庭：
    1.被繼承人張傳璧於89年3月2日去世後，兩造議妥由上訴人
      負責處理有關遺產稅申報事宜，上訴人嗣於89年5月29 日
      向臺北國稅局提出遺產稅申報書，其後臺北國稅局查得被
      繼承人張傳璧生前之88年12月21日有一筆在華僑銀行帳戶
      內之存款11,889,896元轉帳進入上訴人在同一銀行之帳戶
      內，並於91年7月22日依遺產及贈與稅法第4條規定認屬被
      繼承人生前之贈與，補徵贈與稅1,955,271元，且於91年7
      月23日為遺產稅核定通知書，有遺產稅申報書、贈與稅核
      定報告書及如附件一所示之遺產稅核定通知書等件可稽（
      遺產稅報告第90-95、78頁，贈與稅報告第12-17、26頁）
      。上訴人其後於91 年12月27 日申請更正遺產稅時，一併
      申請更正贈與稅，申請書內容提及：「對於核定遺產稅率
      過高不能接受……關於父子之間的金錢往來，沒辦法文件
      來印證，而和家族事業的投資印證，而那是我之華竹百貨
      公司，我是股東之一而有投資的股數，而公司結束後有一
      部分錢在家父保管，後來家父還給我，所以對贈與之部分
      ，本人認為斜（似為「課」之誤）徵過高」等語（原審卷
      (一)第111頁、遺產稅報告第65頁）。又上訴人其後於93年3
      月30日以兩造名義共同申請更正贈與稅、滯納金及利息，
      申訴內容亦記載：「本人從事紡織事業，把先放在家父的
      錢，而家父發還於我，而沒有報遺產稅，但是稅捐機關認
      為是贈與的部分，我有申訴，因為父子之間金錢不可能有
      書寫的信件，而我放在家父的錢也不可能叫家父寫證據的
      ，但是這樣的申訴沒被接納……」云云（贈與稅報告第6-
      9頁）。可知：上訴人為臺北國稅局就前揭張傳璧存款11,
      889,896 元流入其帳戶乙事，因而遭課徵贈與稅乙事，於
      91年至93年間陳述之說詞係：張傳璧為其保管投資款，上
      開款項流入上訴人帳戶，係張傳璧返還代上訴人保管之款
      項。
    2.上訴人在本件訴訟原審則改稱：上開11,889,896元係因被
      繼承人張傳璧疼愛長孫張忠仁，因而於88年12月21日將該
      款項贈與上訴人，迨日後張忠仁有需要時由上訴人予以協
      助云云（原審卷(二)第193 頁），惟上訴人並未提出任何積
      極證據以實其說，且查：
      (1)張傳璧如有贈與系爭款項予上訴人之意，在第一次於88
        年11月11日其將定存1,500萬元解約時，逕將餘款1,290
        萬元匯款轉入上訴人在世華銀行之帳戶即可【上訴人自
        承：於世華銀行於88年11月11日亦定存一筆1,290 萬元
        在卷（原審卷(二)第208 頁），可見上訴人於世華銀行有
        帳戶】，惟張傳璧並未為之；張傳璧在第二次於88年12
        月17日將1,290 萬元之定存解約，亦可將提領現金後之
        餘款11,889,896元轉帳存入上訴人帳戶，惟其捨此未為
        ，反而費事要求世華銀行開立台支支票，可見張傳璧顯
        然不具有將上開11,889,896元贈與上訴人之意思。
      (2)再斟酌張傳璧在其他如世華銀行、彰化銀行提款時，向
        以簽名及蓋章具備二式之習慣為之，系爭11,889,896元
        在88年間金額頗鉅，以其針對同為1,500萬元、1,290萬
        元定存解約事宜均親自處理之前例，則在其費事要求世
        華銀行開立上開面額之台支支票後，竟僅以蓋用印章、
        而無親自簽名之方式在華僑銀行提款，顯然迥異於其前
        之提款習慣，則系爭款項於華僑銀行88年12月21日之提
        款自難認為係張傳璧所為。
      (3)張傳璧若基於疼愛長孫張忠仁而為贈與系爭款項者，應
        無不將款項逕行贈與張忠仁，反費事將款項交付上訴人
        之理。
      (4)上訴人另辯稱：若係伊盜領系爭款項者，張傳璧焉有自
        88年12月間至89年3月2日死亡時有4 個月均未發現之可
        能云云。惟依社會常情，一般人往往至銀行存提款項時
        ，始一併補登存摺明細，並非時時了解帳戶進出情形，
        更何況張傳璧係民前3年9月9日出生，於88年12 月間已
        係高齡91歲之老翁，體力有限，更無時時至銀行或至存
        摺機補登明細之可能，是上訴人此項辯解，尚難執以作
        為有利於上訴人之認定。
      (5)至於上訴人所為：本件已經臺北國稅局認定為贈與，並
        核課贈與稅之辯解，惟上開臺北國稅局在稅務上以：系
        爭款項自張傳璧流向上訴人帳戶，上訴人未能提出二者
        間有償之資金流向，因而認定係無償行為，並依遺產及
        贈與稅法第4條第2項規定認定為贈與等情，惟上開臺北
        國稅局並非司法調查機關，其在稅務上之認定不生拘束
        法院訴訟判決之任何效力。且觀上訴人在贈與稅申訴期
        間，否認系爭款項為贈與；至本件訴訟中又翻異前詞，
        反執國稅局之認定抗辯系爭款項係張傳璧之贈與，復未
        提出任何積極證據證明，益徵上訴人前後抗辯反覆，僅
        撿拾對己有利之辯詞而未舉出任何證據，自難採憑。
      (6)依上所陳，張傳璧在世華銀行之系爭存款11,889,896元
        ，其後流向上訴人在華僑銀行之帳戶，由上訴人提領運
        用，為款項之受益人，因張傳璧已去世，上訴人稱：上
        開款項之轉入係基於正當原因關係，屬積極事實，應由
        其負舉證責任，其先稱：系爭款項為張傳璧返還代其保
        管之投資款，其後改陳：係張傳璧生前贈與之款項，前
        後迥異，復未舉出任何積極證據證明。本院參酌卷附所
        有證據認定張傳璧無贈與之意思及贈與之行為，加以上
        訴人得以提出張傳璧之印章多顆之印文，可見其平日持
        有張傳璧之多顆印章，則依證據優勢原則比較之下，因
        認被上訴人主張：張傳璧所有之系爭11,889,896元，係
        由上訴人擅自提領後存入自己在華僑銀行帳戶一節，應
        屬可採。
六、被上訴人得否依侵權行為及繼承之法律關係請求上訴人負損
    害賠償責任？上訴人抗辯：被上訴人之侵權行為損害賠償請
    求權，已罹於2年時效而消滅，是否正當？
  (一)系爭11,889,896元係被繼承人張傳璧所有之款項，其後流入
    上訴人帳戶由其提領運用，上訴人並未舉證證明張傳璧係基
    於其所述之返還保管款項或贈與之法律關係而為，則上訴人
    於88年12月21日將系爭款項擅自提領後存入自己帳戶，再予
    運用，核係侵害張傳璧之財產權，為侵權行為，張傳璧對於
    上訴人有侵權行為之損害賠償請求權。張傳璧其後於89 年3
    月2 日去世，被上訴人為張傳璧之繼承人之一，上開侵權行
    為之損害賠償請求權非專屬於張傳璧本身之權利，則被上訴
    人依民法第1148條本文規定，自得繼承該侵權行為損害賠償
    請求權。
  (二)按因侵權行為所生之損害賠償請求權，自請求權人知有損害
    及賠償義務人時起，2 年間不行使而消滅，自有侵權行為時
    起逾10年者亦同，民法第197條第1項規定甚明。上訴人抗辯
    ：被上訴人在91、92年間，自附件一至附件五所示文件之記
    載即已知悉系爭款項贈與上訴人之事，竟遲至原審之95 年4
    月27日始提起訴訟主張繼承權遭侵害，並於96 年7月20日更
    改請求權基礎主張繼承及侵權行為損害賠償請求權，顯已罹
    於2 年時效而消滅云云。被上訴人予以否認，並陳稱：伊係
    至94年5 月間接獲臺北國稅局88年度贈與稅繳款書，其後向
    該局調閱相關資料，始知系爭款項遭上訴人轉入自己帳戶之
    事，遺產稅相關手續均由上訴人辦理，臺北國稅局將文件均
    寄交繼承人代表即上訴人，伊並未收到，自無上訴人所述伊
    於91年間知悉系爭款項贈與上訴人之情，本件並無罹於侵權
    行為2年時效期間等語。
  (三)經查：
    1.就附件一、二、五、六等文件而言：
      (1)如附件一、二所示之文件為臺北國稅局分別於91 年7月
        23日、92年8月25 日所為之遺產稅核定通知書，其上載
        明：「被繼承人張傳璧遺產總額（其他）：被繼承人88
        年12月21日自華僑銀行中正分行轉帳入甲○○帳戶」、
        「核定金額11,889,896」、「已贈與財產，漏報」等語
        ；另附件五為臺北國稅局於92 年9月22日針對上訴人申
        請更正張傳璧遺產稅之事所為之函覆，說明三記載：「
        本局核定被繼承人死亡前贈與台端金額11,889,896元部
        分，台端雖主張為資金返還而非贈與，惟無法提出具體
        資金流程，故仍維持原核定」等字；附件六則為上開臺
        北國稅局於91年10月18日之函並檢附因短漏遺產稅額經
        查獲後科處兩造罰鍰之處分書，該處分書包括生前贈與
        之銀行資金往來資料（遺產稅報告第68-69 頁），若臺
        北國稅局將上開各文件寄送予被上訴人者，被上訴人應
        可得知系爭款項贈與上訴人，即其對於發生損害及損害
        賠償義務人為上訴人等情均得知悉。
      (2)臺北國稅局有無將上開文件送達被上訴人？經本院函詢
        該機關據覆：「(一)該局於91年10月18日函件（即附件六
        ）以財北國稅財字第83091185120號函，於91年12月2日
        送達，由甲○○（上訴人）妻張黃春代為收受，91 年7
        月23日遺產稅核定通知書（即附件一）為該函之附件。
        (二)92 年8月25日遺產稅核定通知書（即附件二）係該局
        92年9 月22日財北國稅審二字第0920240266號函（即附
        件五）之附件，該函係於92年9月23 日送達予甲○○（
        上訴人），由其妻張黃春代為收受」、「…惟查本件案
        卷資料，尚無相關文件足以確認附件五之函件副本受文
        者乙○○是否有收受送達」等情綦詳，有該局98 年1月
        17日財北國稅審二字第0980207349號及98年6月5日財北
        國稅二字第0980230626 號函附回執在卷（本院卷第250
        、253、307、310 頁）。再經電話查詢國稅局承辦人覆
        稱：「依稅捐稽徵法第19 條第3項規定，相關函件均僅
        送達予繼承人代表甲○○（上訴人）」，亦有電話查詢
        紀錄表可按（本院卷第311 頁），卷附並無證據證明臺
        北國稅局將上開各文件送達予被上訴人。
      (3)按為稽徵稅捐所發之各種文書，得向納稅義務人之代理
        人、代表人、人或管理人以為送達，應受送達人在服役
        中者，得向其父母或配偶以為送達，無父母或配偶者，
        得委託服役單位代為送達；對公同共有人中之一人為送
        達者，其效力及於全體，固為稅捐稽徵法第19 條第1項
        、第3項所明定，惟此規定已經大法官會議第663號解釋
        與不符憲法正當法律程序之要求，致侵害未受送達之公
        同共有人之訴訟權，與憲法第16條之意旨有違，自解釋
        公布之日起至遲於屆滿2 年時失其效力。雖此規定現尚
        有效，然解釋上此僅係稅捐機關與公同共有人間對文書
        送達其中一人時之效力規定，若公同共有人間對於此份
        文書表彰之事項知悉與否涉訟時，主張該事項已經告知
        他方之一方當事人仍應依舉證責任之規定，負舉證責任
        證明之，應無疑問。
      (4)臺北國稅局依稅捐稽徵法第19條第3 項規定不會將附件
        一、二、五、六所示文件送達予被上訴人，上訴人主張
        被上訴人收受或知悉上開各文件者，應由其負舉證責任
        ，上訴人並未舉證以明，自難認為被上訴人收受或知悉
        附件一、二、五、六等文件。
    2.就附件三、四之文件而言：
      (1)上訴人雖陳稱：附件三之91年12月27日全體繼承人抵繳
        同意書、附件四之92年10月23日同意書，經伊書寫全部
        內容告知被上訴人後，被上訴人在其上蓋章表示同意，
        可見被上訴人對於系爭款項贈與伊之事項業已知悉，惟
        經被上訴人否認授權上訴人此2 文件上簽名及印文真正
        暨知悉贈與等情。
      (2)查附件三、四上文末有關「乙○○」（被上訴人）姓名
        乃上訴人所簽，業據上訴人自承明確（本院卷第327 頁
        正反面），上訴人主張伊告知被上訴人內容後再由被上
        訴人用印其後，惟依社會常情，上訴人若書寫此2 份文
        件內容後告知被上訴人者，應會要求被上訴人在其後一
        併簽名蓋章，茲竟由上訴人簽名，僅要求被上訴人蓋章
        ，顯與常情有違，已經被上訴人否認知悉內容，且其上
        印文與92年10月31日有關台塑、廣豐股票之股份分配協
        議書上之乙○○印文相符（原審卷(一)第41、42頁），則
        被上訴人指訴：上訴人乘向被上訴人收取印章蓋用於股
        份分配協議書之便，盜用於此二份文件上，有其可能。
      (3)且觀附件三之全體繼承人抵繳同意書雖有「被繼承人張
        傳璧贈與稅應繳納稅額1,955,271 元……」等語，惟如
        上所云，被上訴人並未收受或知悉之前如附件一所示之
        91 年7月23日遺產稅核定通知書，則被上訴人縱有閱覽
        附件三文件之機會，僅從上開記載仍無從明瞭本件有關
        張傳璧所有存款11,889,896元轉入上訴人帳戶之權利受
        侵之事。至於附件四之同意書內容所載：「被繼承人張
        傳璧遺產稅同意以彰化銀行城內分行定存單存單號碼…
        繳納本稅及罰款」等字，被上訴人亦無從知悉張傳璧存
        款轉入上訴人帳戶之情。
  (四)如前所陳，被上訴人並未收受附件一、二、五、六等文件，
    亦無證據證明在附件三、四文件上用印，且無從知悉有關張
    傳璧所有存款11,889,896元轉入上訴人帳戶乙節，是上訴人
    主張：被上訴人於91、92年間因上開文件而知悉系爭款項贈
    與之情，自無可採。而被上訴人自陳：其至94年5 月間始知
    悉有張傳璧存款贈與之事，再經臺北國稅局於94年7月21 日
    補發遺產稅核定通知書在卷（原審卷(一)第5、176頁，本院卷
    第353頁），則被上訴人於95年4月27日在原審提起訴訟，並
    於起訴狀記載有關「張傳璧生前所有存於華僑銀行中正分行
    之存款11,889,896元，竟於被繼承人生前之88年12月21日即
    遭甲○○私自轉入其自己帳戶而據為己有之事實」、「嗣經
    原告委請律師發函請被告甲○○出面就上揭被繼承人張傳璧
    之銀行存款…辦理分配返還事宜」等語（原審卷(一)第5 頁）
    ，堪認被上訴人已於95年4月27 日就張傳璧財產權遭侵害之
    情予以指訴並有請求返還之意，核未逾2 年請求權時效期間
    甚明。至於被上訴人於原審其後之96年7月20 日訴狀中係就
    起訴狀上開陳述再就其請求補充敘明法律依據，並非被上訴
    人至96年7月20 日始行提出請求上訴人返還，上訴人容有誤
    解，併此敘明。
七、被上訴人得請求損害賠償之金額為多少？
  (一)本件上訴人擅自將張傳璧所有之11,889,896元款項提領存入
    自己在華僑銀行之帳戶內，並予提領運用，核與民法第 184
    條第1 項前段之要件相符，則張傳璧對於上訴人有侵權行為
    之損害賠償請求權，張傳璧其後於89年3月2日去世，被上訴
    人為繼承人之一，上開侵權行為之損害賠償請求權非專屬於
    張傳璧本身之權利，則被上訴人依法繼承上開侵權行為損害
    賠償請求權，而被上訴人之應繼分為1/2 ，復為兩造所不爭
    執，則被上訴人依侵權行為及繼承之法律關係，得請求上訴
    人返還之金額為張傳璧受損金額之1/2即5,944,948元。
  (二)按因回復原狀而應給付金錢者，自損害發生時起加給利息，
    民法第213條第2項規定甚明，上開規定所謂「因回復原狀而
    應給付金錢」者，例如侵害者為金錢，則應返還金錢，如所
    侵害者為取得利益之物，如所侵害者為取得利益之物，則於
    返還原物外，更應給付金錢抵償其所得利益，始克回復原狀
    ，最高法院56年台上字第1863號判例足供參照。本件上訴人
    係於88年12月21日擅自將張傳璧所有款項11,889,896元轉入
    自己帳戶，侵害張傳璧之金錢，被上訴人繼承張傳璧得對上
    訴人主張之侵權行為損害賠償請求權，依前開規定，上訴人
    本應自損害發生時即88年12月21日起加給利息，是被上訴人
    請求上訴人給付自89年3月2日起算之法定利息，為有理由，
    應予准許。
八、上訴人提出各項金額1,206,996 元之抵銷抗辯，是否有理？
  (一)上訴人另以：被上訴人若得主張侵權行為損害賠償請求權者
    ，伊就下列各項金額主張抵銷：1.被上訴人溢領款項9215.5
    元；2.伊墊付贈與稅及滯納金共計2,248,561元；3. 伊先行
    支出墊付之公墓管理費147,000 元，總計主張抵銷之金額為
    1,206,996元 等節。被上訴人除對上訴人支出之公墓管理費
    147,000元不予爭執外，餘均執詞否認。
  (二)就被上訴人溢領款項9215.5元而言：
    1.上訴人主張：被繼承人之彰化銀行定期存款為 2,194,429
      元，已開立為支票，另活期儲蓄存款結算為492,931 元，
      世華銀行活期儲蓄存款結算為359,012元；奠儀收入為340
      ,300 元，總計 3,386,672 元，扣除被繼承人之喪葬費用
      1,625,741元後，尚餘1,760,931元，由兩造均分，則每人
      880,465.5元，惟被上訴人之前領取889,681元，可見被上
      訴人溢領9,215.5元云云。
      被上訴人則抗辯：兩造之前已就被繼承人在彰化銀行、世
      華銀行之存款予以結算，其後始由被上訴人領取 889,681
      元，上訴人臨訟翻異指稱被上訴人溢領，有失誠信等語。
    2.經查：兩造針對被繼承人張傳璧在彰化銀行、世華銀行之
      定存、活期儲蓄存款加計奠儀，再扣除喪葬費用後，予以
      結算並均分，被上訴人因而於94年9月6日領取均分後之款
      項889,681 元，並於收據上簽名後，將收據交付上訴人收
      執，此有上訴人提出其上載明「茲收到張傳璧彰化銀行、
      國泰世華銀行帳戶內定存、活儲、利息之遺產分割款共計
      捌拾捌萬玖仟陸佰捌拾壹元正」之收據可稽（本院卷第81
      頁）。該收據既係被上訴人簽名後交付上訴人，足認兩造
      於94年9月6日已就被繼承人張傳璧之存款及奠儀、喪葬費
      用等款項予以結算及分割後由被上訴人領取889,681 元等
      情，達於意思表示一致，核係成立民法上和解契約，上訴
      人自應受該契約之拘束，而不能再於事後翻異主張被上訴
      人有溢領情事。
  (三)就上訴人墊付之贈與稅及滯納金共計2,248,561元而言：
    查被繼承人張傳璧於88年12月21日有款項11,889,896元轉帳
    進入上訴人在華僑銀行帳戶之資金流向，經臺北國稅局查得
    後，上訴人雖予異議，惟始終未能說明資金流向原因，因而
    遭臺北國稅局認定係無償贈與，最終於94年間核課贈與稅1,
    955,271元及滯納金293,290元（共計2,248,561 元），並於
    94年5月6日以財北國稅徵字第0940230335號函核發贈與稅繳
    款書，原由上訴人之妻張黃春於94年5月10 日簽收，嗣再由
    上訴人於94年6月30 日申請補發，臺北國稅局開立補發繳款
    書於當日由上訴人簽收等情，業據臺北國稅局97年8月18 日
    財北稅徵字第0970231750號函載述綦詳（本院卷第130 頁）
    ，並有贈與稅繳款書及回執可按（本院卷第131、134頁）。
    而上開張傳璧之款項轉入上訴人帳戶，已經本院認定並非張
    傳璧生前基於贈與所為，已如上述，是上開金額之轉入致遭
    臺北國稅局課徵贈與稅及滯納金，顯非張傳璧所遺之公法上
    債務，自無令繼承人之一之被上訴人按應繼分負擔之理。是
    故，上訴人主張：被上訴人應按應繼分負擔上開金額之一半
    ，自非正當。
  (四)被上訴人就上訴人前已墊付之公墓管理費用147,000 元未予
    爭執，繼承人對於被繼承人之墳墓予以管理維護，乃為人後
    代應盡之追思心意，則上訴人主張：上開費用由兩造按應繼
    分即每人73,500元予以分擔，並據以主張抵銷，洵屬有據。
九、綜上所述，被上訴人依侵權行為及繼承之法律關係，本得請
    求上訴人給付5,944,948 元及自89年3月2日起按法定利率計
    算之利息，惟上訴人提出之抵銷抗辯其中73,500元部分為有
    理由，予以扣除後，被上訴人得請求上訴人給付 5,871,448
    元（5,944,948-73,500=5,871,448）及自89年3月2日起按法
    定利率計算利息之範圍內，為有理由，應予准許；被上訴人
    逾上開金額外請求，為無理由，應予駁回，其敗訴部分之假
    執行聲請亦失依附，應併予駁回。被上訴人就相同聲明，另
    主張伊基於繼承所生之遺產期待權遭受侵害之訴訟標的法律
    關係，自無再予審究及論述之必要。
    原審就超過上開應准許部分，為上訴人敗訴之判決並為假執
    行之宣告，尚有未洽，上訴意旨就此部分指摘原判決不當，
    為有理由，爰予廢棄改判如主文第二項所示。至於上開應准
    許部分，原審判命上訴人給付並為假執行之宣告，理由雖有
    不同，惟結論並無二致，上訴人仍執陳詞，求予廢棄，為無
    理由，應駁回其上訴。
十、本件事證已臻明確，兩造其餘攻防及舉證核與結論不生任何
    影響，爰不再一一論述。
十一、據上論結：本件上訴為一部有理由，一部無理由，依民事
      訴訟法第450條、第449條第1項、第2項、第79條，判決如
      主文。
中    華    民    國    98    年    8    月    12     日
                    民事第一庭
                        審判長法  官  張耀彩
                              法  官  盧彥如
                              法  官  林金吾
正本係照原本作成。
被上訴人乙○○不得上訴。
上訴人甲○○如不服本判決，應於收受送達後20日內向本院提出
上訴書狀，其未表明上訴理由者，應於提出上訴後20日內向本院
補提理由書狀（均須按他造當事人之人數附繕本）上訴時應提出
委任律師或具有律師資格之人之委任狀；委任有律師資格者，另
應附具律師資格證書及釋明委任人與受任人有民事訴訟法第466
條之1第1項但書或第2項（詳附註）所定關係之釋明文書影本。
中    華    民    國    98    年    8     月    12    日
                              書記官  張淑芳
附註：
民事訴訟法第466條之1（第1項、第2項）：
對於第二審判決上訴，上訴人應委任律師為訴訟代理人。但上訴
人或其他法定代理人具有律師資格者，不在此限。
上訴人之配偶、三親等內之血親、二親等內之姻親，或上訴人為
法人、中央或地方機關時，其所屬專任人員具有律師資格並經法
院認為適當者，亦得為第三審訴訟代理人。


司法院資訊處製作；財團法人民間司法改革基金會備份。
